【裁判字號】    97,建,138
【裁判日期】    980518
【裁判案由】    損害賠償
【裁判全文】
臺灣板橋地方法院民事判決               97年度建字第138號
原      告  乙○○
訴訟代理人  王建中律師
被      告  甲○○
上列當事人間請求損害賠償事件，經本院於民國98年4 月27日言
詞辯論終結，判決如下：
    主    文
原告之訴及其假執行之聲請均駁回。
訴訟費用新臺幣貳萬肆仟貳佰陸拾伍元由原告負擔。
    事實及理由
一、原告起訴主張：
  (一)原告與被告於民國96年4 月間簽訂房屋委建契約書（下稱系
    爭委建契約），並委任被告建造坐落於臺北縣中和市○○○
    段頂南勢角小段176 之2 地號土地其上5 樓店鋪電梯住宅新
    建工程（門牌號碼：臺北縣中和市○○路○ 段76號，下稱系
    爭工程）。原告旋即委託被告規劃5 樓電梯住宅、地價、工
    程成本分析及申辦建照，兩造並於同年6 月10日簽訂房屋利
    損分析委辦契約書（下稱系爭委辦契約）。依前揭2 份契約
    書約定，建照核發下來原告應給付被告房屋利潤分析承辦費
    用新臺幣（下同）1,200,000 元，並自簽訂委建契約起至申
    請使用執照止，按期給付建築師費用700,000 元，此業經原
    告全數給付完畢。而被告受委任本應盡其善良管理人之注意
    義務，然於96年12月3 日領取建造執照後，竟無兩造所約定
    規劃之電梯工程（下稱系爭電梯工程），經原告多次口頭催
    告被告補正相關文件以辦理建造變更及延展，均置之不理，
    甚且扣留相關文件，更於97年3 月4 日就後續營造事宜要求
    解除委建契約，致使原告受有須另行委任訴外人即建築師田
    玉昶辦理建造及申請延展等而另行支付申辦費用450,000 元
    之損失。
  (二)本件主要爭執在被告未依系爭委辦契約約定規劃系爭電梯工
    程，要與系爭委建契約無關，且被告誆稱新建房屋可由三角
    透天規劃變成四角分層房屋，並有電梯之規劃，但因建築線
    複雜等，遂表明願再為原告另作評估分析，顯見系爭委建契
    約係於系爭委辦契約之前簽訂。另被告雖稱建築線係伊經3
    個多月與4 位建築師花費鉅額金錢及時間分析完成，惟未見
    被告舉證以實其說，況該建築線早於77年就經臺北縣政府界
    定完畢，並非被告依系爭委辦契約所申請。倘系爭委建契約
    係建築線下來後96年9 月間始簽訂，且無電梯設備與金額之
    記載，何以被告所提照片其上布告牌於97年1 月1 日仍顯示
    「新建店鋪集合住宅五樓電梯鋼筋混凝土構造」等字樣，故
    前揭照片僅能證明被告係依兩造簽訂之「房屋違建拆除同意
    書」進行拆除舊有違建之施工現場，實不容被告混淆視聽，
    未依約開工即主張解除系爭委建契約。此外，兩造僅先就委
    託建築師申辦建照部分達成合意，此觀系爭委建契約第6 條
    有關「建築師責任與費用」之約定乙節甚明，至工程總價、
    各期施作細目、給付款項等細節，雙方於簽約時尚未達成合
    意。再者，原告係深信被告之專業，誤信被告之詐術行為，
    乃於建照未交付原告前，即依約給付承辦費用1,200,000 元
    及建築師費用700,000 元，實並未同意刪除系爭電梯工程，
    且系爭電梯工程亦已包含在前開費用內，且有民法第92條之
    適用。
  (三)縱認系爭委辦契約業已加入系爭委建契約，抑或原告已默示
    同意被告解除系爭委建契約，惟不代表原告接受房屋委建解
    約切結書中被告所提解約切結條款之內容，蓋該解約切結書
    係被告片面擬定，原告並未簽名。換言之，既然被告無意繼
    續受原告委建並主動提出解約，原告亦僅默示同意解除委建
    契約而已，並非謂原告亦同意該房屋委建解約切結書之內容
    ，原告應受該條款之拘束，自屬當然，況契約之解除亦不影
    響損害賠償之請求。
  (四)又被告泛稱原告從動工後即要伊簽名借貸13,000,000元，嗣
    復反稱原告夫妻係要求被告背書簽名營建融資，且須先行還
    清合作金庫商業銀行股份有限公司（下稱合作金庫銀行）之
    房地抵押貸款云云，實則原告早於97年1 月22日即以自己名
    義向中和農會貸款14,000,000元，並為購買住宅向合作金庫
    銀行貸款5,000,000 元，被告抗辯前後齟齬，實不可採。
  (五)綜上，原告委託被告申辦5 樓店鋪電梯住宅建造未果，不能
    謂被告申辦之原建照無明顯重大之瑕疵給付，對原告言當屬
    給付無實益，是被告就此等可歸責於己之事由應負不完全給
    付及基於委任契約之損害賠償責任，且不因嗣後變更設計而
    使業已發生之損害賠償責任因而免除。本件原告所受損失為
    「一級利潤分析承辦費用」1,200,000元、建築師費用700,0
    00 元及另行委任建築師辦理變更延展建造之建築師費用450
    ,000元等，共計2,350,000 元等語，並聲明被告應給付原告
    2,350,000 元，及自起訴狀繕本送達之翌日起至清償日止，
    按年息5％計算之利息；並願供擔保請准宣告假執行。
二、被告則以：
  (一)被告受原告夫妻委建承包5層樓公寓1 棟，包含拆除3層違章
    建築與土質鑽探、重劃建築線、建築執照、拆除執照及計畫
    道路畸零地問題。若前開建築執照未通過，則要求被告退還
    定金予原告。至建築設計圖皆已送原告評閱，因原告礙於經
    費，復認公寓無設置電梯之必要，始由原告刪除電梯之規劃
    ，故未約定於系爭委建契約內。若未依約定規劃系爭電梯工
    程，原告何須付款至開工，是系爭工程即於原告付款並公布
    布告牌後，於97年1月15日開工。
  (二)該建照於96年12月3日發照，於97年6月3日過期，但有3個月
    延展期，惟原告夫妻於97年3月4日未行解約下，拿走所有建
    築資料，並於同年7 月23日另委託訴外人田玉昶改變原尺寸
    及店鋪之設計，逃避法律漏洞，以再延長建照時間。且原告
    所購土地自70多年即無法申請建築線，多次經臺北縣政府工
    務局駁回在案，故於95年6 月23日由訴外人即原告配偶林進
    添委請訴外人蕭錦華蓋2 層樓違建，嗣經他人舉報，原告始
    請被告申辦建築線，並約定倘不通過三角形建築線，皆不付
    費，而由被告概括承受，定金退回，故雙方於96年6 月10日
    立下系爭委辦書及建築線條款，原告給付簽約金300,000 元
    。而前開三角形與四角形建築線圖皆經原告簽名蓋章，歷時
    3個多月由4位建築師分析、地質鑽探、重劃都市建築線，亦
    曾被退案，其所花費與時間難量。末了四角形建築線於96年
    9月6日通過，原告乃於同年9月12日匯款900,000元被告，與
    前開簽約金共計1,200,000 元，兩造始簽立系爭委建契約，
    原告給付簽約金70,000元。
  (三)另原告前要求訴外人甲○○配合借貸營建費13,000,000元，
    且須放棄建物所有權，並先還清合作金庫銀行7,500,000 元
    借款，始經中和農會撥款1,000,000 元作為營建費，原告甚
    而多次執借款單強要被告蓋章簽名。末迫於原告夫妻之勢，
    被告方交出營建資料，於訴外人即原告配偶林進添付清兩期
    建築師費用後，經兩造簽立房屋委建解約切結書，倘如原告
    主張相關文件為被告扣留，原告豈有付清建築師費用之理。
    況業主當得向臺北縣政府工務局辦理延展並調取資料，並聲
    明原告之訴駁回；如受不利益之判決，願供擔保請准宣告免
    為假執行。
三、兩造所不爭執之事實：
  (一)兩造簽訂房屋委建契約，約定由被告承攬原告所有坐落於臺
    北縣中和市○○○段頂南勢角小段176之2地號土地其上建物
    即門牌號碼臺北縣中和市○○路○段76號之5層樓店鋪住宅新
    建工程，原告並已依約給付建築師費用前後總計700,000 元
    予被告。
  (二)兩造於96年6 月10日簽訂房屋利損分析委辦契約書，並約定
    由被告代辦整體規劃5 樓店鋪電梯住宅，地價與工程成本分
    析及督辦建築執照，原告並已依約給付「一級利潤分析承辦
    費用」1,200,000元予被告。
  (三)原告業已收受被告出具之房屋委建解約切結書。
  (四)兩造所簽立之系爭委辦契約所附一級利損分析案平面圖、一
    層平面圖、二至五層平面圖、一至五樓RC結構圖，原告於上
    簽名並蓋章確認並同意。
四、原告主張被告未依系爭委辦契約約定規劃系爭電梯工程，致
    原告另行委任他人辦理建造執照及申請延展而受有損害，進
    而請求被告返還價金，並負債務不履行及委任契約之損害賠
    償責任，惟經被告所否認，並以上開情詞置辯。是以，本件
    爭執點厥為：(一)系爭委建契約係於系爭委辦契約之前，抑或
    之後所簽訂？(二)兩造就系爭電梯工程之約定為何？(三)系爭委
    建契約是否業經合法終止？(四)原告依據民法債務不履行及委
    任契約之相關規定，請求返還價金及損害賠償，有無理由？
    茲逐點論述如下：
  (一)系爭委建契約與系爭委辦契約二者成立之先後？
  1.按當事人主張有利於己之事實者，就其事實有舉證之責任，
    民事訴訟法第277 條前段定有明文。次按民事訴訟如係由原
    告主張權利者，應先由原告負舉證之責，若原告先不能舉證
    ，以證實自己主張之事實為真實，則被告就其抗辯事實即令
    不能舉證，或其所舉證據尚有疵累，亦應駁回原告之請求（
    最高法院17年上字第917 號判例意旨參照）又所謂舉證係指
    就爭訟事實提出足供法院對其所主張者為有利認定之證據而
    言，若所舉證據，不能對其爭訟事實為相當之證明，自無從
    認定其主張為真正。基此，本件原告固主張系爭委建契約係
    於系爭委辦契約之前簽訂，且其主要目的係為委託被告辦理
    建照之申請云云，參酌上開說明，自應由原告負舉證責任。
    查原告自始僅泛稱系爭委建契約僅就契約第6 條關於建築師
    責任與費用乙節達成合意，且建築線早已指定及施工布告牌
    張貼時點在系爭委辦契約之前，被告抗辯皆非屬實等語，惟
    未據其提出其他積極證據，足供本院作為判斷之依據，實難
    認其主張屬實。
  2.再者，系爭委辦契約係兩造於96年6 月10日所簽訂，有房屋
    利損分析委辦契約書在卷可稽（見本院卷(一)第15頁），復為
    兩造所不爭執，業如前述，是觀系爭委辦契約第1 條約定所
    示「經甲方（即原告）同意，委託乙方（即被告）承辦利損
    分析事宜」及第3 條承辦地址欄關於「門牌號：臺北縣中和
    市○○路○ 段76號」等記載，可知兩造就坐落於臺北縣中和
    市○○○段頂南勢角小段176 之2 地號土地其上之系爭新建
    工程為利益損害分析之約定，其約定內容為地質鑽探、重劃
    都市建築線等利損分析等，此有被告所提訴外人莊天文（即
    全方工程有限公司法定代理人）開立之收據、頂福有限公司
    開立之收條影本各1 紙、一級利損分析案建物暨土地平面圖
    、建築線指示（定）申請書圖附卷可稽（見本院卷(二)第19-2
    0 頁、第183 頁、第186-187 頁），可知被告陳稱其就系爭
    工程曾委託多人進行系爭委辦契約之利損分析事宜，諸如建
    築線申請、測量地質鑽探之事實為真正。
  3.又依建築線乃建築基地與主管建築機關所指定已依法公布之
    都市○○道路間之境界線，或依法已指定退讓之現有巷道邊
    界線；建築線之意義係為確保建築基地與道路出入口之連結
    ，並明確界定公共領域與私有權屬之界限。從而，原告得否
    於其所有臺北縣中和市○○○段頂南勢角小段176 之2 地號
    土地上新建系爭5 層樓房屋，當以該土地是否明確界定其私
    有權屬之界限為前提，倘該建築線界定案未經核准通過，兩
    造當無簽訂系爭委建契約之可能，遑論原告得於其所有臺北
    縣中和市○○○段南勢角小段176 之2 地號土地新建5 層樓
    房屋。
  4.另據被告提出之臺北縣政府住宅及城鄉發展局都計測量課96
    年9 月10日致訴外人全方工程有限公司96北府城測指示（定
    ）第656 號函內容：「茲據台端於96年8 月13日申請指示（
    定）中和市○○○段頂南勢角小段176-2 、176-13、228-10
    等3 筆土地，建築線乙案業已會同申請指示（定）並在現地
    立有標誌不得擅自移動函請查照」之記載（見本院卷(一)第18
    6 頁），亦可得知被告確已委任訴外人全方工程有限公司申
    請測量建築線界定完畢，並於96年9 月12日依系爭委辦契約
    關於一級利潤分析承辦費用欄第1 項之約定，收受原告匯款
    1,200,000 元之房屋利潤分析承辦費用，有被告所提郵政存
    簿儲金簿在卷為憑（見本院卷(一)第185 頁）。準此，縱兩造
    未於系爭委建契約上加註簽約日期，仍可由前開事實推論兩
    造係據系爭委辦契約進行利損分析後，始簽訂系爭委建契約
    之過程。
  (二)兩造就系爭電梯工程之約定為何？
  1.查證人即被告委任之建築師丙○○於98年2月5日本院言詞辯
    論期日到院證稱：依照系爭房屋整體架構與法令，可不用設
    立電梯，若要設置亦可，均符合法令，然系爭房屋基地不大
    ，原本樓梯占有相當面積，如再設置電梯，將使室內使用坪
    數縮小，故不建議被告建造，嗣亦未受委任變更設計或聽聞
    建造延期等語，復參證人丙○○庭呈之丙○○建築師事務所
    函其上說明欄第一項所示「本所係與甲○○先生簽訂委任設
    計契約書（委任人甲○○）」之記載以觀（見本院卷(一)第16
    3-164 頁、第170 頁），足認證人即建築師丙○○實係受被
    告委任設計坐落於臺北縣中和市○○○段頂南勢角小段176-
    2 地號土地其上建物之建照案，縱被告所提照片中布告牌載
    明「新建店鋪集合住宅五樓電梯鋼筋混凝土構造」等字樣，
    亦不拘束或影響被告日後基於系爭委辦契約再為利損分析。
  2.另參酌兩造所簽立之系爭委建契約第2 條載明：本契約委建
    層，一層至五層，無地下室，以建築圖論建」等字樣，及被
    告逾96年12月3 日申請取得建築執照（分見本院卷(一)第9 頁
    背面、第108 頁），原告對於建照之內容並無反對以觀，系
    爭委建契約既然成立在系爭委辦契約之後，足認兩造有以委
    建契約內容為據。況且，原告均於系爭委辦契約所附一級利
    損分析案平面圖、一層平面圖、二至五層平面圖、一至五樓
    RC結構圖（見本院卷(一)第19-22 頁）簽名並蓋章於其上，顯
    見原告業已默示同意被告之設計，審酌上開圖示資料，並無
    電梯設計，若原告堅持需有電梯工程者，應可當場表示反對
    或要求被告補正，然原告迄今並未提出前揭有利於己之事實
    供本院審酌。另本件系爭委建契約並未約定工程之施工總金
    額，參酌工程實務慣例，增建電梯工程，須加收建築費用，
    被告基於承攬人之地位尚得多受領相關報酬，衡情被告焉有
    拒絕之理。
  3.再參酌系爭工程於96年11月21日經臺北縣政府工務局核准原
    96中建字第846 號建造執照之變更設計，其變更內容即包括
    「併案變更設計人，原為丙○○建築師變更為田玉昶建築師
    」、「基地調整，原地號176-2 號等1 筆變更為176-2 及22
    8-1 0 號等2 筆」、「原基地面積127 ㎡增加為142 ㎡。」
    「原建築面積76.19 ㎡增加為85.07 ㎡。」、「原法定空地
    面積50.81 ㎡增加為56.93 ㎡。」、「原總樓地板面積412.
    97㎡增加為492.89㎡」、「原建築高度17.15 公尺增加為20
    .85 公尺」、「原建蔽率59.99 ％減少為59.91 ％」、「原
    容積率280.13％增加為299.79％」、「原工程造價0000000
    元增加為0000000 0 元」、「原法定停車輛數1 輛減少為0
    輛」、「地上一層一戶原店鋪76.19 ㎡變更為住宅85.07 ㎡
    。」、「其餘不變」等項目，此有第1 次變更設計說明書影
    本1 件存卷可查（見本院卷(一)第96頁），顯見新設計案與原
    設計案之規劃設計內容，僅單純就基地、面積、高度、建蔽
    率、容積率及價額為追加或減少之差異而已，未有新增電梯
    工程項目之說明，故原告主張因被告未設計有電梯之建築，
    不符合債之本旨，請求申請變更設計致受有另行支出建築師
    費用450,000 元損失之主張，並不足取。
  (三)系爭委建契約是否業經終止？
  1.查系爭委建契約之性質，會因工程之材料是否全部由被告負
    擔、著重所有物產權之移轉與否及勞務之提供等不同，學理
    上有買賣、承攬，或承攬與委任之混合契約不同之認定（71
    年司法院第一期司法業務研究會，民事法律專題研究一第
    89-9 1頁），本院審酌系爭委建契約除具承攬之性質外，被
    告以委建人名義即原告申請建築執照，且日後有以原告之名
    義辦理保存登記言，實具委任之性質，故認為應屬承攬與委
    任之混合契約。按稱委任者，謂當事人約定，一方委託他方
    處理事務，他方允為處理之契約。又當事人之任何一方，得
    隨時終止委任契約，民法第528 條、第549 條第1 項分別定
    有明文。
  2.兩造於96年間締結系爭委建契約，由原告授權被告建築5 層
    樓房屋事宜，是兩造間所成立者，當屬委任與承攬之混合契
    約關係無疑，嗣被告於97年3 月4 日寄發房屋委建解約切結
    書（見本院卷(一)第29-31 頁）即係終止本件委建契約之意思
    表示，原告對此亦不否認，且原告復於翌日即97年3 月5 日
    另匯款10萬元至被告之金融帳戶內（見本院卷(一)第108 頁）
    ，又原告並於同年5 月27日以中和大華郵局第163 號存證信
    函表明「於97年3 月4 日經友人協商後台端願放棄一切委辦
    之權益，並答應毫無條件之下配合本人辦理執照展延及交付
    申請執照之一切圖檔證件資料。以利辦理」等字樣（見本院
    卷(一)第32-33 頁），足徵原告於97年3 月4 日已受領被告終
    止委任之意思表示，兩造間委任關係，已因被告終止委任關
    係而不存在，甚為明確。又解釋契約應探求當事人真意，不
    能拘泥於契約文字，是前開房屋委建解約切結書雖記載「解
    除」之字樣，然並不因而影響兩造終止系爭委建契約之效力
    ，附此敘明。
  (四)原告依據民法債務不履行及委任契約之相關規定，請求返還
    價金及損害賠償，有無理由？
  1.稱委任者，謂當事人約定，一方委託他方處理事務，他方允
    為處理之契約。受任人之權限，係委任契約之訂定，未訂定
    者，依其委任事務之性質定之。委任人得指定一項或數項事
    務而為特別委任。或就一切事務，而為概括委任。受任人處
    理委任事務，應依委任人之指示，並與處理自己事務為同一
    之注意，其受有報酬者，應以善良管理人之注意為之。受任
    人因處理委任事務有過失，或因逾越權限之行為所生之損害
    ，對於委任人應負賠償之責，民法第528 條、第532 條、第
    535 條、第544 條分別定有明文。據上可知，受任人之權限
    ，悉依委任契約定之，並應遵從委任人之指示，善盡善良管
    理人之注意義務，如處理委任事物有過失或踰越權限即應負
    損害賠償責任。又上開有利於原告之事實主張，參酌前開說
    明，自應由原告負舉證責任。
  2.查兩造間委任關係已經終止，業如前述，而該房屋委建解約
    切結書第四項解約切結事因欄係記載「甲方委建人（即原告
    ）因建築資金，須乙方承包人（即被告）於銀行借貸背書，
    放棄地上建築物產權。違反雙方所立委建契約，故乙方難以
    事同。經雙方和調解人同意解約」等字樣（見本院卷(一)第30
    、76頁），復按所謂建築融資者，係指金融機構為協助有確
    實可行興建計劃，且正常營運之建築業，解決其興建房屋所
    需資金之不足，使興建計劃如期完成，於將該建築基地為金
    融機構設定抵押權登記後，金融機構在營建工程期間予以資
    金融通之借貸行為而言。而其撥貸之方式，通常係依營建工
    程分層完工之進度，憑監造建築師或建築經理公司查核證明
    ，連同主管機關查驗證明文件、現場照片、營造廠所出具該
    工程款收款證明或其他證明文件後，按比例或依原核貸之條
    件撥款。至於還款方式，通常係於借款到期時一次清償，或
    以所興建之房屋於出售後，陸續由購買人向該金融機構辦理
    貸款，並於撥貸後，以該金額償還前開借款人對該金融機構
    之前揭建築融資借款餘額。
  3.是以，被告辯稱原告要求其背書簽名13,000,000元建築融資
    ，且需清償原告於合作金庫銀行之房地抵押貸款，放棄地上
    營建產權（承攬人之法定抵押權），因而被告不同意始解除
    系爭委建契約之抗辯，參酌上開工程實務慣例及說明，顯見
    被告係受原告指示辦理，已盡善良管理人之注意義務，實因
    原告前開要求違反系爭委建契約方為終止之意思表示，被告
    故並無過失可言，原告自不得依民法第544 條規定，主張被
    告須負擔損害賠償責任。
  4.末查，原告主張被告扣留圖檔證件資料，致原告無法辦理建
    照變更及延展手續而受有損害等語，惟原告迄今並未積極舉
    證證明被告未交付相關圖檔證件資料，與原告受有另行給付
    訴外人田玉昶建築師費用、房屋利潤分析承辦費用之損害間
    有相當因果關係存在等有利於己之事實，提出積極證據供本
    院審酌。況原告基於起造人之身分，應得另行申請所需資料
    辦理建照變更或延展等事宜，是以原告此部分之主張，自不
    足取。原告雖另主張系爭委辦契約有民法第92條之適用情形
    ，然為被告所否認，而原告迄今並未提出任何積極證據供本
    院審酌，此部分之主張，亦不足取
五、縱上所述，原告並未舉證被告受原告委任處理事務有何過失
    ，原告依據民法第544 條及第277 條之規定，請求被告因處
    理委任事務所生之房屋利潤分析承辦費用及建築師費用之損
    害賠償，自無理由，應予駁回。
六、原告之訴既經駁回，則其假執行之聲請，亦失所附麗，應予
    駁回，附此敘明。
七、訴訟費用負擔之依據：民事訴訟法第78條。
中    華    民    國    98    年    5     月    18    日
                  民事第二庭    法  官  吳振富
以上正本係照原本作成。
如對本判決上訴，須於判決送達後20日內向本院提出上訴狀。
中    華    民    國    98    年    5     月    18    日
                                書記官  李宏明


司法院資訊處製作；財團法人民間司法改革基金會備份。
